---
title: Return dan Risiko
author: Tedy Herlambang
date: '2022-04-12'
slug: return-dan-risiko
categories:
  - Materi
tags:
  - return
  - risiko
  - risk
  - tingkat pengembalian
---

```{r load_packages, echo=FALSE, message=FALSE, warning=FALSE}
library ('fontawesome')
library('xts')
```

### `r fa("readme")` Pendahuluan

Modul ini membahas secara rinci dua faktor utama dalam mengambil keputusan investasi yaitu *return* dan risiko. Berbagai jenis return dan risk serta cara penghitungannya juga dibahas di modul ini.

Setelah mempelajari dengan baik modul ini Anda diharapkan mampu menghitung return dan risiko untuk aset tunggal dan portofolio dan konsep diversifikasi. Secara khusus Anda diharapkan mampu:

- [x] menjelaskan pengertian return suatu investasi,
- [x] menjelaskan pengertian return aset tunggal,
- [x] menjelaskan return realisasian,
- [x] menjelaskan return ekspektasian,
- [x] menjelaskan risiko aset tunggal,
- [x] menjelaskan koefisien variasi,
- [x] menjelaskan pengertian return portofolio,
- [x] menjelaskan return portofolio ekspektasian,
- [x] menjelaskan pengertian risiko portofolio,
- [x] menjelaskan risiko portofolio dua aset,
- [x] menjelaskan risiko portofolio banyak aset, dan
- [x] menjelaskan pengertian diversifikasi risiko portofolio.



## `r emo::ji('books')` KEGIATAN BELAJAR 1

### Return dan Risiko Aset Tunggal

A. RETURN ASET TUNGGAL

- Return: hasil yang diperoleh dari investasi
  + return realisasian (*realised return)
  + return ekspektasian
- Return realisasian: untuk mengukur kinerja investasi
  + return yang telah terjadi
  + dihitung dengan data historis
  + dasar untuk menghitung return ekspektasian dan risiko dimasa yad.
-Return ekspektasian:
  + belum terjadi tetapi diharapkan diperoleh di masa yad

#### 1. Return Realisasian

a. Return Total= capital gain (loss) + Yield

  + capital gain: kenaikan atau penurunan nilai investasi $(P_t - P_{(t-1)})/P_{(t-1)}$
  + Yield: income dari investasi

$$R_t = \frac {P_t - P_{(t-1)}} {P_{(t-1)}} + \frac {I_t}{P_{(t-1)}} $$ 
Catatan:

  + $R_t$ = Return periode t dari aset
  + $P_t$ = Harga periode t pada saat aset dijual
  + $P_{t-1}$ = Harga periode t-1 pada saat aset dibeli
  + $I_t$ = Income yang diperoleh dari pemanfaatan aset
  + $\frac {P_t - P_{(t-1)}} {P_{(t-1)}}$ = capital gain atau loss
  + $\frac {I_t}{P_{(t-1)}}$ = Yield

b. Relatif Return

Relatif return: hasil investasi $(P_t)$ relatif tehrdap nilai investasinya $(P_{t-1})$

$$Relatif \,Return_t =  \frac {P_t}{P_{t-1}} $$
Jika dividen diperhitungkan menjadi:

$$Relatif \,Return_t =  \frac {P_t}{P_{t-1}} + \frac {D_t}{P_{t-1}} $$

#### 2. Return Ekspektasian

- dihitung dari rataan data historis (asumsi re sama dengan rataan data historis)
  + rata-rata aritmetika
  + rata-rata geometrik

a. Rata-rata aritmetika E(R)

\begin{align*}
E(R_i) & = \frac {R_1 + R_2 + R_3 + ...+ R_n} {n}\\
E(R_i) & = \frac {\sum_{x = 1}^{n} R_i}{n}
\end{align*}

Keterangan:

  + E(Ri) = return ekspektasian saham i
  + Ri = return historis saham i
  + n = jumlah return historis

b. Rata-rata Geometrik


B. RISIKO ASET TUNGGAL

- Risiko diartikan sebagai penyimpangan atau deviasi dari hasil yang diekspektasikan.
- Menggunakan rumus deviasi standar (*standard deviation*)
- Rumus deviasi standar:

$$   
SD = \sigma = \sqrt \frac {{{\sum_{x = 1}^{n} [R_t} - {E(R)}}]^2} {n-1}
$$

Keterangan:

- SD = standard deviation
- Rt = nilai return ekspektasi periode ke-t
- E(R) = nilai ekspektasian (rata-rata return historis)
- n = jumlah observasi data historis untuk n>30. Jika n<30 digunakan n-1.


C. KOEFISIEN VARIASI

- Di dalam investasi dua faktor ini harus diperhatikan secara terintegrasi: return ekspektasian dan risiko aset, yaitu dengan menggunakan koefisien variasi (*coefficient of variation*):

$$CV_i = \frac {Risiko}{Return\,Ekspektasian}$$
Keterangan:

- Risiko: gunakan nilai SD
- Return ekspektasian: rata-rata aritmetika return historis

## `r emo::ji('books')` KEGIATAN BELAJAR 2

A. TUJUAN MEMBUAT PORTOFOLIO

- We need to be more tactical and not put all our eggs in one political basket
- Spread the risks and do not risk everything on the success of one venture.


B. RETURN PORTOFOLIO

**1. Portofolio berisi 2 Aset**

**Return Realisasian**

$$ Rp = w_1 . R_1 + w_2 . R_2 $$

Keterangan:

- Rp = return realisasian portofolio
- w1 = proporsi aset ke 1 di portofolio
- w2 = proporsi aset ke 2 di portofolio
- R1 = return realisasian sekuritas ke 1
- R2 = return realisasian sekuritas ke 2.

**Return Ekspektasian**

$$ E (Rp) = w_1.E(R_1) + w_2 . E(R_2)$$ 

Keterangan:

- E(Rp) = return ekspektasian portofolio
- w1 = proporsi aset ke 1 di portofolio
- w2 = proporsi aset ke 2 di portofolio
- E(R1) = return ekspektasian sekuritas ke 1
- E(R2) = return ekspektasian sekuritas ke 2.

**2. Portofolio berisi banyak Aset**

**RETURN REALISASIAN**

$$ Rp = w_1 . R_1 + w_2 . R_2 + w_3 . R_3 +...+ w_n .R_n $$

atau dapat dituliskan sebagai:

$$ Rp = {\sum_{x = 1}^{n} {(w_i.R_i)}}$$

Keterangan:

- Rp = return realisasian portofolio
- wi = proporsi aset ke i di portofolio
- Ri = return realisasian aset ke-i
- n = jumlah dari aset tunggal di dalam portofolio


**RETURN EKSPEKTASIAN**

\begin{align*}
E(Rp) & = w_1 . E(R_1) + w_2 . E(R_2) + w_3 . E(R_3) +...+ w_n .E(R_n)\\
E(Rp) & = {\sum_{x = 1}^{n} {(w_i.E(R_i)}}
\end{align*}


Keterangan:

- E(Rp) = return ekspektasian portofolio
- wi = proporsi aset ke i di portofolio
- E(Ri) = return ekspektasian aset ke-i
- n = jumlah dari aset tunggal di dalam portofolio


C. RISIKO PORTOFOLIO

- Risiko portofolio tidak sama dengan rata-rata tertimbang dari risiko masing-masing aset, tetapi bisa lebih kecil.
- Dua elemen risiko portofolio:
  + komponen varian return sekuritas
  + komponen kovarian return sekuritas
- Risiko portofolio dua aset:

$$\sigma_p^2 = w_1^2 \sigma_1^2+ w_2^2 \sigma_2^2+ w_1w_2 \sigma_{12}+w_2w_1 \sigma_{21}$$
karena $\sigma_{12}$ simetris dengan $\sigma_{21}$ yang nilainya sama, maka rumus menjadi:

$$ \sigma_p^2 = w_1^2 \sigma_1^2+ w_2^2 \sigma_2^2+ 2 w_1w_2 \sigma _{12}$$
Rumus ini dapat dikembangkan untuk portofolio dengan n-aset:

$$ \sigma_p^2 = [w_1^2 \sigma_1^2+ w_2^2 \sigma_2^2 + ...+ w_n^2 \sigma_n^2 ]+ [2 w_1w_2 \sigma _{12} + 2 w_1w_3 \sigma _{13}...+ 2 w_{n-1}w_n \sigma _{{n-1},n}]$$
Dua komponen Risiko Portofolio

**Varian**: semua varian dari aset-aset di dalam portofolio

$$ VAR = \sigma^2 = SD^2 = \frac {\sum_{n=1}^{n} [R_t -E(R)]^2} {n-1} $$
**Kovarian**: arah pergerakan dua buah variabel

$$ Cov (R_A,R_B) = \sigma_{A,B} = \frac {{\sum_{n=1}^{n} [R_{A,t} - E(R_A)] [R_{B,t} -E(R_B)]}} {n-1} $$

D. DIVERSIFIKASI RISIKO PORTOFOLIO

- Risiko portofolio dapat turun karena *comovement* antara dua aset.
- Risiko akan semakin turun jika nilai kovarian negatif.
- Risiko portofolio akan semakin terdiversifikasi jika jumlah *comovement* semakin banyak.
- Dua jenis risiko:
  + risiko perusahaan --> dapat didiversifikasi/non sistematik
  + risiko spesifik/unik/sistematik -->non diversifiable/market risk

### Ilustrasi Perbandingan Kinerja Saham Menggunakan R

Dengan menggunakan komputer kita tidak perlu lagi menghitung secara manual return, risiko, SD, Var, Cov dll. Berikut sebagai ilustrasi bagaimana membandingkan kinerja beberapa saham dengan menggunakan software [R](https://www.r-project.org/). Data harga saham harian diunduh dari [Yahoo Finance](https://finance.yahoo.com). Saham yang akan dibandingkan adalah saham BNI, PT Waskita Karya, dan PT Aneka Tambang. 

```{r source_file, echo=FALSE}
source("~/BLOG-SOURCES/2022.1-UT/porto/load.data.R", encoding = 'UTF-8') # dari Clifford Ang
```

#### Mengimpor data saham BNI. Perhatikan ticker saham BNI!
```{r impor_bni}
data.bni <- load.data("BBNI.JK.csv", "BNI")
head(data.bni) # data dimulai dari 15 April 2021
tail (data.bni) # data terakhir 14 April 2022
names(data.bni) # melihat nama-nama variabel 
plot(data.bni$BNI.Close) # plotting harga penutupan saham BNI
summary(data.bni$BNI.Close)

```

#### Kita lakukan hal yang sama untuk saham PT Waskita Karya
```{r impor_waskita}

data.wskt <- load.data("WSKT.JK.csv", "WSKT")
head(data.wskt) # data dimulai dari 15 April 2021
tail (data.wskt) # data terakhir 14 April 2022
names(data.wskt) # melihat nama-nama variabel 
plot(data.wskt$WSKT.Close) # plotting harga penutupan saham WSKT
summary(data.wskt$WSKT.Close)

```
#### Kita lakukan hal yang sama lagi untuk saham PT ANEKA Tambang, Tbk
```{r impor_antm}
data.antm <- load.data("ANTM.JK.csv", "ANTM")
head(data.antm) # data dimulai dari 15 April 2021
tail (data.antm) # data terakhir 14 April 2022
names(data.antm) # melihat nama-nama variabel 
plot(data.antm$ANTM.Close) # plotting harga penutupan saham WSKT
summary(data.antm$ANTM.Close)

```
#### Kita kombinasikan semua data harga penutupan menjadi satu
```{r menggabungkan_data}
close.prc <- cbind(data.bni$BNI.Close, data.wskt$WSKT.Close, data.antm$ANTM.Close)
names(close.prc)  <-  c("BNI", "WSKT", "ANTM")
head(close.prc) # cek data apakah sudah betul

```
#### Selanjutnya kita normalkan data agar perbandingan kinerja saham lebih adil

```{r menormalkan-data}
(first.bni <- as.numeric(data.bni[1, 4]))
(first.wskt <- as.numeric(data.wskt[1, 4]))
(first.antm <- as.numeric(data.antm[1, 4]))
norm.prc <- close.prc
norm.prc$BNI <- norm.prc$BNI/first.bni
norm.prc$WSKT <- norm.prc$WSKT/first.wskt
norm.prc$ANTM <- norm.prc$ANTM/first.antm
head(norm.prc)

```
#### Plot Apresiasi Kapital Masing-Masing Sekuritas

```{r perbandingan_kinerja_secara_visual}
(y.range <- range(norm.prc))
dt <- index(norm.prc)
plot(x = dt,
     y = norm.prc$BNI,
     xlab = "Tanggal",
     ylab = "Nilai Investasi",
     ylim = y.range,
     type = "l",
     lwd = 2,
     main = "Nilai Investasi Rp 1 pada BNI, WSKT and ANTM")
lines(x = dt, y = norm.prc$WSKT, col = "blue")
lines(x = dt, y = norm.prc$ANTM, col = "red")
abline(h = 1, lty = 2)
legend ("topleft", c("BNI", "WSKT","ANTM"),
       lwd = c(2, 1, 1),
       col = c("black", "blue", "red"))
```

#### Menghitung Capital Gain Saham BNI

``` {r capital_gain_bni}
rets  <-  data.bni$BNI.Close
head(rets) # cek data
tail(rets) # cek data

names(rets)  <-  "price"
rets$lag.price <- lag(rets$price, k = 1) # Create a Variable Equal to Lag of Closing Price
head(rets) # cek data
tail(rets) # cek data

rets$price.ret  <-  rets$price / rets$lag.price − 1 # Menghitung capital gain/price return
head(rets) # cek data
tail(rets) # cek data

rets <- rets[−1, 3] # Clean Up Returns Data
options(scipen = 999)
head(rets) # cek data
tail(rets) # cek data

```

```{r fbasics_untuk_summary, message=FALSE}
library('fBasics')
basicStats(rets) # menghitung return ekspektasian, SD, dll
```
- Untuk menghitung total return BNI gunakan adjusted close price.
- Proses yang sama dapat dilakukan untuk saham Waskita dan Aneka Tambang.


<!-- AddToAny BEGIN -->
<div class="a2a_kit a2a_kit_size_16 a2a_default_style"; data-a2a-url="https://bangtedy.github.io/porto" data-a2a-title="Return dan Risiko">
<a class="a2a_button_facebook"></a>
<a class="a2a_button_twitter"></a>
<a class="a2a_button_whatsapp"></a>
<a class="a2a_button_telegram"></a>
</div>
<script async src="https://static.addtoany.com/menu/page.js"></script>
<!-- AddToAny END -->